---
title: "Democracia y desarrollo sostenible en América Latina"
output: 
  flexdashboard::flex_dashboard:
    orientation: columns
    vertical_layout: fill
    theme: cosmo
---

```{r setup, include=FALSE}
library(flexdashboard)
library(shiny)
library(tidyverse)
library(rio)

# Cargar datos limpios (CSV en la misma carpeta)
datos  <- import("data_limpia_latam_democracia.csv")

# Vector de países y rango de años para los filtros
paises <- sort(unique(datos$`Country Name`))
anios  <- range(datos$year, na.rm = TRUE)
```

# Democracia y recursos naturales

## Column {.sidebar}

```{r}
# Controles en la barra lateral
selectInput("pais",
            "País:",
            choices = c("Todos", paises),
            selected = "Todos")

sliderInput("anio",
            "Año:",
            min   = anios[1],
            max   = anios[2],
            value = c(anios[1], anios[2]),
            sep   = "")
```

```{r}
# Datos filtrados según los controles
datos_filtrados <- reactive({
  df <- datos %>%
    filter(year >= input$anio[1],
           year <= input$anio[2])
  
  if (input$pais != "Todos") {
    df <- df %>% filter(`Country Name` == input$pais)
  }
  df
})
```

## Indicadores clave

### Nivel de democracia (v2x_libdem)

```{r}
library(scales)

renderValueBox({
  df <- datos_filtrados()
  valor <- mean(df$v2x_libdem, na.rm = TRUE)
  
  valueBox(
    value   = percent(valor, accuracy = 0.1),
    caption = "Democracia liberal promedio",
    icon    = "fa-balance-scale",
    color   = ifelse(valor >= 0.6, "success",
                     ifelse(valor >= 0.4, "warning", "danger"))
  )
})
```

### Desigualdad y recursos

```{r}
renderValueBox({
  df <- datos_filtrados()
  valor <- mean(df$SI.POV.GINI, na.rm = TRUE)
  
  valueBox(
    value   = round(valor, 1),
    caption = "Gini promedio",
    icon    = "fa-line-chart",
    color   = "info"
  )
})
```

```{r}
renderValueBox({
  df <- datos_filtrados()
  valor <- mean(df$NY.GDP.TOTL.RT.ZS, na.rm = TRUE)
  
  valueBox(
    value   = paste0(round(valor, 1), " %"),
    caption = "Rentas totales de recursos (% PIB)",
    icon    = "fa-industry",
    color   = "primary"
  )
})
```

# Relación democracia – desarrollo

## Column

### Democracia y rentas de recursos

```{r}
renderPlot({
  df <- datos_filtrados()
  
  ggplot(df, aes(x = NY.GDP.TOTL.RT.ZS, y = v2x_libdem,
                 color = `Country Name`)) +
    geom_point(alpha = 0.6) +
    geom_smooth(method = "lm", se = FALSE, color = "black") +
    scale_y_continuous("Democracia liberal (v2x_libdem)", limits = c(0, 1)) +
    scale_x_continuous("Rentas totales de recursos naturales (% del PIB)") +
    theme_minimal() +
    theme(legend.position = "bottom")
})
```

### Democracia y desigualdad (Gini)

```{r}
renderPlot({
  df <- datos_filtrados()
  
  ggplot(df, aes(x = SI.POV.GINI, y = v2x_libdem,
                 color = `Country Name`)) +
    geom_point(alpha = 0.6) +
    geom_smooth(method = "lm", se = FALSE, color = "black") +
    scale_y_continuous("Democracia liberal (v2x_libdem)", limits = c(0, 1)) +
    xlab("Índice de Gini") +
    theme_minimal() +
    theme(legend.position = "bottom")
})
```

## Column

### Serie de tiempo: democracia por país

```{r}
renderPlot({
  df <- datos_filtrados()
  
  ggplot(df, aes(x = year, y = v2x_libdem,
                 color = `Country Name`)) +
    geom_line(linewidth = 1) +
    scale_y_continuous("Democracia liberal (v2x_libdem)", limits = c(0, 1)) +
    xlab("Año") +
    theme_minimal() +
    theme(legend.position = "bottom")
})
```

### Áreas protegidas y democracia

```{r}
renderPlot({
  df <- datos_filtrados()
  
  ggplot(df, aes(x = ER.PTD.TOTL.ZS, y = v2x_libdem,
                 color = `Country Name`)) +
    geom_point(alpha = 0.6) +
    geom_smooth(method = "lm", se = FALSE, color = "black") +
    xlab("Áreas protegidas (% de la superficie)") +
    ylab("Democracia liberal (v2x_libdem)") +
    theme_minimal() +
    theme(legend.position = "bottom")
})
```

# Tabla y regresiones

## Column {.tabset}

### Tabla de datos filtrados

```{r}
renderDataTable({
  datos_filtrados() %>%
    select(`Country Name`, year,
           v2x_libdem, v2x_egaldem, v2x_api,
           SI.POV.GINI, SI.POV.NAHC,
           NY.GDP.TOTL.RT.ZS, EN.GHG.CO2.PC.CE.AR5,
           ER.PTD.TOTL.ZS, SP.POP.TOTL)
})
```

### Modelo: democracia \~ recursos + desigualdad

```{r}
renderPrint({
  df <- datos_filtrados()
  
  mod <- lm(
    v2x_libdem ~ NY.GDP.TOTL.RT.ZS + SI.POV.GINI + EN.GHG.CO2.PC.CE.AR5,
    data = df,
    na.action = na.omit
  )
  
  summary(mod)
})
```

### Modelo: democracia \~ áreas protegidas

```{r}
renderPrint({
  df <- datos_filtrados()
  
  mod <- lm(
    v2x_libdem ~ ER.PTD.TOTL.ZS + NY.GDP.TOTL.RT.ZS + SP.POP.TOTL,
    data = df,
    na.action = na.omit
  )
  
  summary(mod)
})
```
